--- 
title: "Analyse de Données"
author: "Benoît Simon-Bouhet"
date: "`r Sys.Date()`"
site: bookdown::bookdown_site
output: 
  bookdown::gitbook:
    highlight: kate
    config:
      edit: null
      sharing:
        twitter: no
        facebook: no
        github: yes
        all: no
      toc:
        collapse: subsection
      download: "pdf"
  bookdown::pdf_book:
    keep_tex: no
url: 'https\://besibo.github.io/DA/'
github-repo: "besibo/DA"
bibliography: [book.bib, packages.bib]
csl : "my-apa.csl"
papersize: a4
geometry: "left=3.75cm, right=3.75cm, top=3cm, bottom=3cm"
link-citations: yes
urlcolor: "blue"
description: "Ce livre est un document permettant de prendre en main les logiciels R et RStudio afin de réaliser des représentations graphiques et des statistiques descriptives simples dans le cadre des travaux pratiques d'Analyse de Données."
---

# Introduction

## Objectifs

Ce livre contient l'ensemble du matériel (contenus, exemples, exercices...) nécessaire à la réalisation des travaux pratiques d'analyse de données consacrés à la prise en main de R et RStudio.

Ces travaux pratiques ont essentiellement 3 objectifs :

1. Vous faire (re)découvrir les logiciels [R](https://cran.r-project.org) et [Rstudio](https://www.rstudio.com) dans lesquels vous allez passer beaucoup de temps tout au long de votre cursus de master. Vous avez choisi une spécialité de master qui implique de traiter des données et de communiquer des résultats d'analyses statistiques : R et RStudio devraient être les logiciels vers lesquels vous vous tournez naturellement pour faire l'un et l'autre.
2. Vous faire prendre conscience de l'importance des visualisations graphiques :
  - d'une part, pour comprendre à quoi ressemblent les données en votre possession,
  - d'autre part, pour vous permettre de formuler des hypothèses pertinentes et intéressantes concernant les systèmes que vous étudiez, 
  - et enfin, pour communiquer efficacement vos trouvailles à un public qui ne connaît pas vos données aussi bien que vous (cela inclut évidemment vos enseignants à l'issue de vos stages).  
  Les données que vous serez amenés à traiter lors de vos stages, ou plus tard, lorsque vous serez en poste, ont souvent été acquises à grands frais, et au prix d'efforts importants. Il est donc de votre responsabilité d'en tirer le maximum. Et ça commence toujours (ou presque), par la réalisation de visualisations graphiques parlantes.
3. Vous apprendre comment calculer des statistiques descriptives simples, sur plusieurs types de variables, afin de vous mettre dans les meilleures conditions possibles pour aborder d'une part les statistiques plus avancées de cet EC et des EC des semestres 2 et 3, et d'autre part les comptes-rendus de TP et rapports de stage que vous aurez à produire dans ce cursus de master. Vos enseigants attendent de vous la plus grande rigueur lorsque vous analysez et présentez des résultats d'analyses statistiques. Ces TP ont pour objectifs de vous fournir les bases nécessaires pour satisfaire ce niveau d'exigence.



----

## Organisation

Au total, l'EC d'analyse de données contient :

* 15 heures de cours magistraux
* 9 heures de travaux pratiques (pour chaque groupe)
* 16 heures de TEA


### Les cours magistraux

Les cours magistraux sont globalement découpés en 2 blocs à peu près indépendants :

1. un bloc de 10 heures consacrées aux notions statistiques élémentaires, aux statistiques descriptives et aux statistiques inférentielles. Nous couvrirons notamment les notions d'incertitude et d'inférence, les tests d'hypothèses, la comparaison de proportions, l'ajustement de données observées à des distributions théoriques, l'analyse de tables de contingences, les comparaisons de moyennes, les régressions linéaires, les ANOVA et ANCOVA...

2. un bloc de 5 heures consacrées aux statistiques multivariées telles que l'Analyse en Composantes Principales (ACP) et l'Analyse Factorielle des Correspondances (AFC).

Mon objectif n'est pas de survoler l'ensemble du matériel dans ce faible volume horaire : s'il n'est pas suffisant, nous ajouterons quelques séances afin de  traiter correctement l'ensemble du matériel. Je suis convaincu que tout le monde est capable de comprendre les grands principes des statistiques, et de réaliser des analyses dans un logiciel tel que R, y compris les plus réfractaires aux mathématiques et à l'informatique. Mais il est nécessaire de démystifier cette discipline essentielle, et si certains ont besoin de plus de temps que d'autres, nous prendrons ce temps. Les TP et TEA, décrits plus bas, sont justement organisés pour permettre à chacun d'avancer à son rythme. Mais ne vous y trompez pas, cela vous demandera **beaucoup** de travail pendant ces 3 semaines.

Tous les aspects vu en cours seront en effet développés lors des séances de TP et de TEA. Vous aurez, pour chaque partie, des exercices à préparer et à déposer sur l'ENT. Ces exercices seront corrigés lors des séances de TP et/ou de TEA. Tout cela doit d'une part vous préparer à l'évaluation qui aura lieu conjointement avec les EC de stratégie d'échantillonnage, de remise à niveau en biologie marine et d'échantillonnage littoral, mais surtout, cela doit vous permettre d'acquérir des compétences en analyse de données, compétences qui seront attendues de vous lorsque vous sortirez diplômé.e de ce master. 



### Les Travaux pratiques

Le contenu des séances de travaux pratiques sera découpé en 3 parties :

1. Prise en main des logiciels R et RStudio
2. Illustration du cours sur les statistiques descriptives et inférentielles, mise en pratique et réalisation d'exercices
3. Illustration du cours sur les statistiques multivariées, mise en pratique et réalisation d'exercices

Pour chaque séance de TP, et compte tenu de la situation sanitaire, vous travaillerez soit à distance, soit en salle banalisée, sur vos ordinateurs personnels. La première séance aura lieu en présentiel et sera consacrée à l'installation des logiciels nécessaires à la réalisation des TP ainsi qu'à la présentation de l'organisation des séances.

Les séances de travaux pratiques ne seront *pas toutes obligatoires* : seules quelques séances en présentiel (les dates vous seront présentées ulterieurement) le seront, probablement pas plus d'une par semaine. Pour toutes les autres séances, le fonctionnement sera celui d'une permanence non obligatoire : seuls celles et ceux qui en éprouvent le besoin sont tenus de se déplacer. Ces séances de permanence n'auront lieu que si certains parmi vous m'ont fait part de difficultés ou ont formulé des questions en amont des séances. Si aucune question ne m'a été posée en amont, les permanences n'auront pas lieu. Si une permanence a lieu, elle est ouverte à tous, quel que soit votre groupe de TP. Vous n'êtes d'ailleurs pas tenus de rester pendant 90 minutes : vous venez avec votre question, on y répond ensemble, et vous êtes libres de repartir quand bon vous semble. Les années précédentes, je voyais certains de vos collègues à chaque séance de permanence alors que d'autres ne sont jamais venus. Si vous n'en avez pas besoin, libre à vous de ne pas venir. Tant que le travail est fait et que les exercices ne vous posent pas de problème, vous êtes libres de vous organiser comme vous l'entendez.

Attention toutefois, venir à une séance de permanence en n'ayant pas préparé de question au préalable ne vous sera d'aucune aide. C'est parce que vous avez travaillé en amont de ces séances et que vous arrivez avec des questions que ces permanences sont utiles et efficaces. Donc si vous venez, c'est que vous avez bossé en amont !

**Comment procéder pour savoir si une séance de permanence a lieu, ou pour poser une question ?**

Tout se passera en ligne, grâce au logiciel [Slack](https://slack.com/intl/fr-fr/), qui fonctionne un peu comme un "twitter privé". Slack facilite la communication des équipes et permet de travailler ensemble. Créez-vous un compte en ligne et installez le logiciel sur votre ordinateur (il existe aussi des versions pour tablettes et smartphones). Lorsque vous aurez installé le logiciel, [cliquez sur ce lien](https://join.slack.com/t/geel2020/shared_invite/zt-grop8wl2-xxV0PNg8DFpVUYmmdk0WAA) pour vous connecter à notre espace de travail commun.

Vous verrez que 3 "chaînes" sont disponibles :

- \#organisation : c'est là que les questions liées à l'organisation du cours, des TP et TEA doivent être posées. Si vous ne savez pas si une séance de permanence a lieu, posez la question ici.
- \#rstudio : c'est ici que toutes les questions pratiques liées à l'utilisation de R et RStudio devront êtres posées. Problèmes de syntaxe, problèmes liés à l'interface, à l'installation des packages ou à l'utilisation des fonctions... Tout ce qui concerne R ou RStudio mais pas directement les statistiques sera traité ici. Vous êtes libres de poser des questions, de poster des captures d'écran, des morceaux de code, des messages d'erreur. Et vous êtes bien entendus vivement encouragés à vous entraider et à répondre aux questions de vos collègues. Je n'interviendrai ici que pour répondre aux questions laissées sans réponse ou si les réponses apportées sont inexactes. Le fonctionnement est celui d'un forum de discussion instantanné. Vous en tirerez le plus grand bénéfice en participant et en n'ayant pas peur de poser des questions, même si elles vous paraissent idiotes. Rappelez-vous toujours que si vous vous posez une question, d'autres se la posent aussi probablement.
- \#statistiques : c'est ici que toutes les questions liées aux méthodes statistiques devront être posées. Comme pour la chaîne \#rstudio, vous êtes encouragés à poster des questions mais aussi des réponses. Le fonctionnement de l'ensemble se veut participatif.

Ainsi, quand vous travaillerez à vos TP ou TEA, prenez l'habitude de garder Slack ouvert sur votre ordinateur. Même si vous n'avez pas de question à poser, votre participation active pour répondre à vos collègues est souhaitable et souhaitée. Votre niveau de participation sur Slack pourra faire partie de votre note finale.

Si toutes les questions posées sur Slack ont trouvé une réponse, alors, inutile d'organiser une permanence. Si en revanche, certains n'ont pas compris, si les mêmes questions reviennent fréquemment, ou si des explications "en direct" sont plus efficaces qu'un long message sur Slack, alors une permanence aura lieu.


### Le TEA

Les séances de TEA auront toutes lieu "à distance". Je ne suis pas tenu d'être présent lors des séances de TEA, même si une salle banalisée est systématiquement réservée pour vous permettre de vous retrouver et de travailler ensemble. Je m'engage en revanche à être disponible sur Slack pour répondre rapidement aux questions posées lors des TEA. Et si certaines questions n'ont pas trouvé de réponse pendant les séances de TEA, nous y répondront lors du TP suivant.


Généralement, l'organisation de votre journée sera la suivante :

1. En début de matinée, 1h30 ou 3h de cours magistraux
2. En milieu de journée du temps libre ou pour avancer sur ce document, les exercices, la prise en main de R, etc.
3. En fin de journée une séance de TEA et/ou de TP/permanence non obligatoire de 90 minutes pour ceux qui en ont besoin et se manifestent.


### L'évaluation

Vous aurez plusieurs types d'évaluations cette année :

1. Une évaluations par les pairs qui portera sur la qualité de vos scripts. Cette évaluation qui entrera pour une toute petite partie dans la note finale de l'EC a pour objectif principal de vous permettre de vous situer dans vos apprentissages. Vous évaluerez vous même, et de façon anonyme, plusieurs copies de vos camarades en suivant une grille d'évaluation critériée que nous construirons ensemble. De même, votre copie sera évaluée par plusieurs de vos camarades. Cette approche a de nombreux avantages. Elle vous permet notamment de mieux vous approprier les grilles de notations (par exemple, qu'est-ce qu'un bon script sous R ? À l'inverse, qu'est-ce qu'un script médiocre ? Comment être sûr que la méthode statistique choisie est la bonne pour répondre à une question donnée ? Suis-je capable de décrire correctement un tableau de données de grande taille ? Suis-je capable de produire des graphiques informatifs ?) et rends possible un retour personnalisé sur vos travaux beaucoup plus rapidement que si votre enseignant était le seul à corriger l'ensemble de vos travaux. Pas d'inquiétude, vous serez guidés à chaque étape.

2. Une évaluation individuelle courte qui ne portera pas sur les analyses statistiques à proprement parler, mais sur votre capacité à produire un graphique de qualité, original et qui raconte une histoire intéressante sur un jeu de données imposé. 

3. Une évaluation individuelle plus classique avec quelques exercices qui vous demanderont de mettre en œuvre les méthodes statistiques décrites lors de cours magistraux.

4. Enfin, une évaluation de groupe qui prendra la forme d'un rapport et qui sera réalisé conjointement avec l'EC de stratégie d'échantillonnage (responsable : Benoît Lebreton). Cet EC est en effet complémentaire de celui d'analyse de données et il sera donc évalués en commun, par un rapport de groupe. En stratégie d'échantillonnage, vous réfléchirez à la meilleure méthode à mettre en œuvre pour collecter des données sur le terrain en vue de répondre à une question scientifique précise. Il vous faudra notamment tenir compte des nombreuses sources de variabilité afin de mettre en œuvre une stratégie adaptée. Vous irez sur le terrain (et au laboratoire) effectuer vous même la collecte de données, et vous analyserez ensuite ces données pour répondre aux questions scientifiques posées initialement. La note d'analyse de données portera donc essentiellement sur les parties "matériels et méthodes" et "résultats" du rapport commun à ces différents EC que vous aurez à produire. Il est en effet important de comprendre dès maintenant que l'analyse de données n'est pas une fin en soi : on ne fait pas des statistiques pour le plaisir, ou sans but précis. Ça n'est qu'un outil de votre panoplie d'écologue au service d'une question scientifique. L'analyse de données et les statistiques vous permettront de répondre à des questions scientifiques de façon objective, mais leur utilisation appropriée suppose que vous ayez les idées claires en amont sur la question scientifique à laquelle vous tentez de répondre. C'est cette démarche qui devrait vous guider tout au long de votre cursus de master et au-delà, dans votre vie professionnelle.

Dans le cadre de l'approche compétences, j'essaierai d'indiquer, dans la mesure du possible, quelles sont les compétences et résultats d'apprentissages dont vous devrez faire l'acquisition  pour chaque évaluation. À l'issue de cet enseignement, vous devriez être capables de :

1. Mettre en forme des données acquises sur le terrain ou au laboratoire afin d'en permettre l'importation dans R ou RStudio.
2. Produire des statistiques descriptives informatives permettant de comprendre la structure et les tendances principales d'un jeu de données.
3. Créer dans R ou RStudio des graphiques lisibles et informatifs permettant de mettre en évidence les tendances principales d'un jeu de données.
4. Produire des scripts clairs sous R ou RStudio, permettant la reproductibilité des traitements de données et des analyses statistiques ainsi que la communication avec vos pairs.
5. Analyser des données uni-, bi- ou multi-variées issues d'observations et de mesures sur le terrain et au laboratoire en choisissant les méthodes appropriées pour répondre à une problématique scientifique précise.
6. Maîtriser les logiciels R ou RStudio pour réaliser des analyses statistiques, des représentations graphiques ou des simulations numériques.


```{r package_bibliography, include=FALSE}
# automatically create a bib database for R packages
knitr::write_bib(c(
  .packages(), 'bookdown', 'knitr', 'rmarkdown', 'tidyverse', 'ggplot2', 'gridExtra', 'skimr'
), 'packages.bib')
```


```{r setup, include=FALSE, cache=FALSE, results=FALSE, message=FALSE}
options(replace.assign = TRUE, width = 70)
options(repos = "http://cran.r-project.org/")

list.of.packages <- c("nycflights13", "gapminder", "knitr", "tidyverse", "gridExtra", "devtools", "extrafont", "kableExtra", "bindrcpp", "skimr") # bindrcpp is needed for Travis-CI to compile the book
new.packages <- list.of.packages[!(list.of.packages %in% installed.packages()[,"Package"])]
if(length(new.packages)) install.packages(new.packages)

library(devtools)
library(knitr)
library(tidyverse)

if( !("EDAWR" %in% installed.packages()[,"Package"]) ) {
  install_github("rstudio/EDAWR")
}

opts_chunk$set(fig.path = 'figure/', cache.path = 'cache/', tidy = TRUE,
               fig.align = 'center', out.width = '90%', fig.asp = 0.618,
               fig.show = 'hold', fig.pos = 'htpb', par = TRUE, comment = NA, cache = TRUE)
```



<!-- Reference a figure by its code chunk label with the `fig:` prefix, e.g., see Figure \@ref(fig:nice-fig). Similarly, you can reference tables generated from `knitr::kable()`, e.g., see Table \@ref(tab:nice-tab). -->

<!-- You can write citations, too. For example, we are using the **bookdown** package [@R-bookdown] in this sample book, which was built on top of R Markdown and **knitr** [@xie2015]. -->


